---
title: "การหุงข้าว: วิเคราะห์ CRD, RCBD และ Split-plot"
output: rmarkdown::html_vignette
vignette: >
  %\VignetteIndexEntry{การหุงข้าว: วิเคราะห์ CRD, RCBD และ Split-plot}
  %\VignetteEngine{knitr::rmarkdown}
  %\VignetteEncoding{UTF-8}
---

```{r, include = FALSE}
knitr::opts_chunk$set(
  collapse = TRUE,
  comment = "#>",
  fig.width = 7,
  fig.height = 5
)
```

```{r}
library(khaosuay)
```

## เลือกหม้อหุงข้าวให้ตรงกับแผนการทดลอง

khaosuay มี "หม้อหุงข้าว" 3 ใบ ให้เลือกตามแผนการทดลอง:

| แผนการทดลอง | ฟังก์ชัน | เมื่อไรใช้ |
|-------------|----------|-----------|
| **CRD** (Completely Randomized Design) | `cook_crd()` | สิ่งทดลองถูกสุ่มเสร็จสมบูรณ์ ไม่มี block |
| **RCBD** (Randomized Complete Block Design) | `cook_rcbd()` | มี block/ซ้ำ เพื่อควบคุมความแปรปรวน |
| **Split-plot** | `cook_split()` | มีปัจจัย 2 ระดับ (main-plot + sub-plot) |

ทุกฟังก์ชันทำงานเหมือนกัน:

1. รับผลจาก `taste_rice()` เพื่อเลือกสถิติอัตโนมัติ
2. ถ้าข้อมูล **Normal + Equal Variance** &rarr; ANOVA + Post-hoc (Tukey/LSD/Duncan)
3. ถ้าข้อมูล **Non-normal** &rarr; Kruskal-Wallis + Dunn's test
4. คืนผลเป็น `cooked_rice` object พร้อมใช้ใน `plot_cooked()`

---

## 1. CRD --- Completely Randomized Design

### Single factor

```{r}
set.seed(123)
crd_data <- data.frame(
  treatment = rep(c("Control", "Fert_A", "Fert_B", "Fert_C"), each = 4),
  rep       = rep(1:4, times = 4),
  yield     = c(
    rnorm(4, 500, 30), rnorm(4, 580, 25),
    rnorm(4, 620, 35), rnorm(4, 560, 28)
  ),
  height    = c(
    rnorm(4, 100, 5), rnorm(4, 110, 6),
    rnorm(4, 115, 4), rnorm(4, 108, 7)
  )
)

# ซาวข้าว
washed <- wash_rice(crd_data, verbose = FALSE)

# ชิมข้าว
tasted <- taste_rice(washed, response = c("yield", "height"),
                     treatment = "treatment",
                     mode = "both", plot = FALSE, verbose = FALSE)

# หุงข้าว CRD
cooked_crd <- cook_crd(
  data      = washed,
  response  = c("yield", "height"),
  treatment = "treatment",
  tasted    = tasted,
  posthoc   = "tukey"
)
```

### ดูผลลัพธ์

```{r}
# ตาราง summary พร้อม group letters
cooked_crd$results$yield$summary_table

# ANOVA table
cooked_crd$results$yield$anova_table

# CV%
cooked_crd$results$yield$cv_percent

# Group letters (สำหรับ plot)
cooked_crd$results$yield$group_letters
```

### Factorial CRD

สำหรับ Factorial design ใช้ `factors` แทน `treatment`:

```{r}
set.seed(456)
fact_data <- data.frame(
  variety    = rep(rep(c("V1", "V2"), each = 3), 4),
  fertilizer = rep(rep(c("Low", "Medium", "High"), times = 2), 4),
  rep        = rep(1:4, each = 6),
  yield      = rnorm(24, mean = rep(c(500, 550, 580, 520, 600, 650), 4), sd = 25)
)

washed_f <- wash_rice(fact_data, verbose = FALSE)
tasted_f <- taste_rice(washed_f, response = "yield",
                       treatment = c("variety", "fertilizer"),
                       mode = "both", plot = FALSE, verbose = FALSE)

cooked_fact <- cook_crd(
  data     = washed_f,
  response = "yield",
  factors  = c("variety", "fertilizer"),
  tasted   = tasted_f
)
```

ผลวิเคราะห์จะแสดง p-value ของ main effects และ interaction:

```{r}
cooked_fact$results$yield$summary_table
```

---

## 2. RCBD --- Randomized Complete Block Design

RCBD เหมือน CRD แต่เพิ่ม `block` เข้าไปใน model เพื่อควบคุมความแปรปรวนจาก block (ซ้ำ):

```{r}
set.seed(789)
rcbd_data <- data.frame(
  treatment = rep(c("T1", "T2", "T3", "T4"), times = 4),
  rep       = rep(1:4, each = 4),
  yield     = c(
    rnorm(4, c(600, 550, 700, 620), 20),
    rnorm(4, c(610, 560, 710, 630), 20),
    rnorm(4, c(590, 540, 690, 610), 20),
    rnorm(4, c(605, 555, 705, 625), 20)
  )
)

washed_r <- wash_rice(rcbd_data, verbose = FALSE)
tasted_r <- taste_rice(washed_r, response = "yield",
                       treatment = "treatment", block = "rep",
                       mode = "both", plot = FALSE, verbose = FALSE)

cooked_rcbd <- cook_rcbd(
  data      = washed_r,
  response  = "yield",
  treatment = "treatment",
  block     = "rep",
  tasted    = tasted_r,
  posthoc   = "tukey"
)
```

```{r}
cooked_rcbd$results$yield$summary_table
cooked_rcbd$results$yield$cv_percent
```

### ความแตกต่างจาก CRD

- ANOVA table จะมี source of variation เพิ่มจาก block
- CV% จะต่ำกว่า CRD (เพราะ block ดูดซับความแปรปรวนไปส่วนหนึ่ง)
- ถ้าข้อมูล Non-normal &rarr; ใช้ Friedman's test (Non-parametric RCBD) แทน Kruskal-Wallis

### Factorial in RCBD

```{r, eval=FALSE}
set.seed(123)
  df <- expand.grid(
    variety = c("RD6", "KDML105"),
    chemical = c("Control", "Fung_A", "Fung_B"),
    rep = 1:4,
    stringsAsFactors = FALSE
  )
  df$yield <- with(df, {
    v <- ifelse(variety == "KDML105", 180, 0)
    ch <- ifelse(chemical == "Fung_A", 50, ifelse(chemical == "Fung_B", 80, 0))
    500 + v + ch + rnorm(nrow(df), 0, 20)
  })

washed_r <- wash_rice(df, verbose = FALSE)

cooked_fact_rcbd <- cook_rcbd(
  data     = washed_r,
  response = "yield",
  factors  = c("variety", "chemical"),
  block    = "rep",
  tasted   = tasted
)
```

---

## 3. Split-plot Design

Split-plot ใช้เมื่อปัจจัยหนึ่งยากต่อการสุ่มในระดับเล็ก:

- **Main-plot factor**: ปัจจัยที่สุ่มในระดับแปลงใหญ่ (เช่น พันธุ์ข้าว วิธีไถ)
- **Sub-plot factor**: ปัจจัยที่สุ่มในระดับแปลงย่อย (เช่น อัตราปุ๋ย สารเคมี)

```{r}
set.seed(321)
split_data <- data.frame(
  variety    = rep(rep(c("V1", "V2", "V3"), each = 3), 3),
  fertilizer = rep(c("N0", "N50", "N100"), times = 9),
  rep        = rep(1:3, each = 9),
  yield      = c(
    rnorm(9, c(400,450,480, 420,500,550, 380,430,470), 20),
    rnorm(9, c(410,460,490, 430,510,560, 390,440,480), 20),
    rnorm(9, c(405,455,485, 425,505,555, 385,435,475), 20)
  )
)

washed_s <- wash_rice(split_data, verbose = FALSE)
tasted_s <- taste_rice(washed_s, response = "yield",
                       treatment = c("variety", "fertilizer"),
                       block = "rep",
                       mode = "both", plot = FALSE, verbose = FALSE)

cooked_split <- cook_split(
  data      = washed_s,
  response  = "yield",
  main_plot = "variety",
  sub_plot  = "fertilizer",
  block     = "rep",
  tasted    = tasted_s
)
```

### ผลลัพธ์ Split-plot

Split-plot มี error term 2 ระดับ:

- **Main-plot error** (`block:main_plot`): ใช้ทดสอบ main-plot factor
- **Sub-plot error** (`Residuals`): ใช้ทดสอบ sub-plot factor และ interaction

```{r}
# ตาราง interaction
cooked_split$results$yield$summary_table

# ตาราง main-plot
cooked_split$results$yield$summary_main

# ตาราง sub-plot
cooked_split$results$yield$summary_sub

# Error terms (df, MS)
cooked_split$results$yield$error_terms

# CV% แยกตาม error term
cooked_split$results$yield$cv_percent_mainplot
cooked_split$results$yield$cv_percent_subplot
```

### การอ่านผล Interaction

- ถ้า **Interaction มีนัยสำคัญ**: ผลของ main-plot ขึ้นอยู่กับระดับของ sub-plot (และในทางกลับกัน) ให้อ่านผลจากตารางจับคู่ผสม (interaction)
- ถ้า **Interaction ไม่มีนัยสำคัญ**: อ่านผล main effects แยกกันได้

```{r}
# ตรวจว่า interaction significant ไหม
cooked_split$results$yield$interaction_significant
```

---

## เลือก Post-hoc method

ทุก `cook_*()` รองรับ 3 วิธี post-hoc:

| Method | ลักษณะ | เมื่อไรใช้ |
|--------|--------|-----------|
| `"tukey"` (default) | Conservative ที่สุด ควบคุม familywise error rate | ทั่วไป แนะนำเป็นค่าเริ่มต้น |
| `"duncan"` | Liberal กว่า Tukey ใช้ multiple range | เมื่อต้องการแยกกลุ่มละเอียดกว่า |
| `"lsd"` | Least Significant Difference + Bonferroni | เมื่อต้องการวิธีที่เข้าใจง่าย |

```{r, eval=FALSE}
# เปลี่ยน post-hoc เป็น Duncan
cooked_duncan <- cook_crd(washed, response = "yield",
                          treatment = "treatment",
                          tasted = tasted, posthoc = "duncan")
```

---

## ไม่มี taste_rice ก็หุงได้

ถ้าไม่มีผลจาก `taste_rice()` ฟังก์ชัน `cook_*()` จะตรวจ assumptions เองอัตโนมัติ (auto_check) แต่ **แนะนำให้ใช้ `taste_rice()` ก่อน** เพราะ:

1. ได้เห็น diagnostic plots สำหรับตรวจสอบด้วยตาเอง
2. ได้รับคำแนะนำที่ละเอียดกว่า
3. ผลจาก `taste_rice()` ถูกส่งต่อไปยัง `cook_*()` อย่างชัดเจน ไม่ต้องเดา

```{r, eval=FALSE}
# หุงได้โดยไม่ต้อง taste_rice (จะ auto_check)
cooked_auto <- cook_crd(washed, response = "yield", treatment = "treatment")
# แต่จะมีเครื่องหมาย [auto_check] แทน [taste_rice]
```

---

## สรุปผลลัพธ์จาก cooked_rice

ทุก `cook_*()` คืน object class `cooked_rice` ที่มีโครงสร้าง:

```
cooked_rice
├── $results           # list ผลวิเคราะห์แยกรายตัวแปร
│   └── $yield
│       ├── $summary_table   # ตาราง mean ± sd พร้อม group letters
│       ├── $anova_table     # ANOVA table
│       ├── $model           # aov object (สำหรับวิเคราะห์เพิ่ม)
│       ├── $group_letters   # named vector สำหรับ plot
│       ├── $p_value         # p-value ของ overall test
│       ├── $cv_percent      # CV%
│       ├── $posthoc_name    # ชื่อ post-hoc ที่ใช้
│       └── $assumption      # ข้อมูล classification
├── $design            # "CRD" / "RCBD" / "Split-plot"
├── $data              # data.frame ที่ใช้วิเคราะห์
└── $settings          # ค่าที่ตั้งไว้ทั้งหมด
```

Object นี้ส่งต่อไปยัง `plot_cooked()` ได้ทันทีเพื่อสร้างกราฟ publication-ready
