---
title: "เริ่มต้นใช้งาน khaosuay"
output: rmarkdown::html_vignette
vignette: >
  %\VignetteIndexEntry{เริ่มต้นใช้งาน khaosuay}
  %\VignetteEngine{knitr::rmarkdown}
  %\VignetteEncoding{UTF-8}
---

```{r setup, include = FALSE}
knitr::opts_chunk$set(
  collapse = TRUE,
  comment = "#>"
)
```

## แนะนำแพ็กเกจ

**khaosuay** เป็นแพ็กเกจ R สำหรับวิเคราะห์ข้อมูลเกษตรกรรม โดยใช้คำอุปมาจากการหุงข้าว ทำให้ workflow การวิเคราะห์แผนการทดลองเข้าใจง่ายและสนุกยิ่งขึ้น

ขั้นตอนการวิเคราะห์ประกอบด้วย:

| ฟังก์ชัน | ความหมาย | หน้าที่ |
|---|---|---|
| `wash_rice()` | ล้างข้าว | ทำความสะอาดข้อมูล |
| `cook_rcbd()` | หุงข้าว RCBD | วิเคราะห์ ANOVA แบบ RCBD |
| `top_with_sig()` | โรยหน้าด้วยสถิติ | ทดสอบความแตกต่างด้วย Duncan's test |
| `serve_plate()` | จัดจานข้าวสวย | สร้างกราฟรายงาน |

## ติดตั้ง

```{r install, eval = FALSE}
# ติดตั้งจาก GitHub
# install.packages("pak")
pak::pak("khaosuay")
```

## โหลดแพ็กเกจ

```{r load}
library(khaosuay)
```

---

## ตัวอย่างการใช้งาน: ข้อมูลข้าว nitrogen

ใช้ข้อมูล `gomez.nitrogen` จากแพ็กเกจ `agridat` ซึ่งเป็นการทดลองผลของปุ๋ยไนโตรเจนต่อผลผลิตข้าว

### ขั้นที่ 1: เตรียมข้อมูล (ล้างข้าว)

```{r step1, eval = FALSE}
library(agridat)
data(gomez.nitrogen)

# ดูข้อมูลเบื้องต้น
head(gomez.nitrogen)
```

```{r step1-fake, echo = FALSE}
# จำลองข้อมูลสำหรับ vignette
set.seed(42)
gomez_sim <- data.frame(
  rep   = factor(rep(1:4, each = 6)),
  trt   = factor(rep(paste0("N", c(0, 30, 60, 90, 120, 150)), 4)),
  nitro = c(
    4.51, 5.02, 5.88, 5.98, 5.71, 5.74,
    4.78, 5.49, 5.92, 6.13, 5.86, 5.79,
    4.33, 5.17, 5.90, 5.95, 5.82, 5.62,
    4.20, 5.05, 5.78, 6.02, 5.65, 5.68
  )
)
head(gomez_sim)
```

ทำความสะอาดข้อมูลด้วย `wash_rice()`:

```{r step1-wash, eval = FALSE}
clean_data <- wash_rice(gomez.nitrogen)
```

```{r step1-wash-fake, echo = FALSE}
clean_data <- wash_rice(gomez_sim)
```

### ขั้นที่ 2: วิเคราะห์ RCBD (หุงข้าว)

```{r step2, eval = FALSE}
model <- cook_rcbd(
  data      = clean_data,
  outcome   = "nitro",
  treatment = "trt",
  block     = "rep"
)
summary(model)
```

```{r step2-fake, echo = FALSE}
model <- cook_rcbd(
  data      = clean_data,
  outcome   = "nitro",
  treatment = "trt",
  block     = "rep"
)
summary(model)
```

### ขั้นที่ 3: ทดสอบความแตกต่าง (โรยหน้า)

```{r step3, eval = FALSE}
sig_groups <- top_with_sig(model, "trt")
print(sig_groups)
```

```{r step3-fake, echo = FALSE}
sig_groups <- top_with_sig(model, "trt")
print(sig_groups)
```

ตัวอักษรที่เหมือนกันหมายความว่าไม่แตกต่างกันทางสถิติที่ระดับนัยสำคัญ 0.05

### ขั้นที่ 4: สร้างกราฟ (จัดจาน)

```{r step4, eval = FALSE}
setup_thai_font()

mean_data <- aggregate(nitro ~ trt, data = clean_data, FUN = mean)

serve_plate(
  data  = mean_data,
  x     = "trt",
  y     = "nitro",
  title = "ผลผลิตข้าวเฉลี่ยตามระดับปุ๋ยไนโตรเจน"
)
```

---

## สรุป Workflow

```{r}
library(khaosuay)
library(agridat)

data(gomez.nitrogen)

gomez.nitrogen |>
  wash_rice() |>
  (\(d) cook_rcbd(d, "nitro", "trt", "rep"))() |>
  top_with_sig("trt")
```

workflow นี้ประกอบด้วย 3 ขั้นตอนหลักต่อเนื่องกัน: ล้างข้อมูล → วิเคราะห์ RCBD → ทดสอบความแตกต่าง

---

## ดูเพิ่มเติม

- `?wash_rice` — รายละเอียดการทำความสะอาดข้อมูล
- `?cook_rcbd` — รายละเอียดการวิเคราะห์ RCBD
- `?top_with_sig` — รายละเอียด Duncan's multiple range test
- `?serve_plate` — รายละเอียดการสร้างกราฟ
- `?setup_thai_font` — การตั้งค่าฟอนต์ภาษาไทย
