---
title: "เริ่มต้นใช้งาน khaosuay: การวิเคราะห์ข้อมูลเกษตรง่ายเหมือนหุงข้าว"
output: rmarkdown::html_vignette
vignette: >
  %\VignetteIndexEntry{เริ่มต้นใช้งาน khaosuay: การวิเคราะห์ข้อมูลเกษตรง่ายเหมือนหุงข้าว}
  %\VignetteEngine{knitr::rmarkdown}
  %\VignetteEncoding{UTF-8}
---

```{r, include = FALSE}
knitr::opts_chunk$set(
  collapse = TRUE,
  comment = "#>",
  fig.width = 7,
  fig.height = 5
)
```

## ภาพรวมของแพ็กเกจ (Package Overview)

**khaosuay** (&quot;ข้าวสวย&quot;) นำเสนอแนวคิดการวิเคราะห์ข้อมูลทางเกษตรให้ง่ายเหมือนกับการ "หุงข้าว" โดยแบ่งการทำงานออกเป็น 4 ขั้นตอนหลัก:

| ขั้นตอน | ฟังก์ชัน | คำอุปมา | หน้าที่ |
|---------|----------|---------|--------|
| 1 | `wash_rice()` | ซาวข้าว | ทำความสะอาดข้อมูล ตรวจ outlier แนะนำสิ่งที่ต้องแก้ไข |
| 2 | `taste_rice()` | ชิมข้าว | ตรวจ Assumptions (Normality, Equal Variance) |
| 3 | `cook_crd()` / `cook_rcbd()` / `cook_split()` | หุงข้าว | วิเคราะห์สถิติตามแผนการทดลอง |
| 4 | `plot_cooked()` | จัดจาน | สร้างกราฟพร้อมตีพิมพ์ (publication-ready) |

Workflow ของ khaosuay ออกแบบให้ **ฟังก์ชันแต่ละตัวส่งต่อผลลัพธ์ไปยังขั้นตอนถัดไปได้อัตโนมัติ** เช่น `wash_rice()` ส่งต่อไปยัง `taste_rice()` แล้วส่งต่อไปยัง `cook_*()` จากนั้นก็ `plot_cooked()` ได้อย่างราบรื่น

```
wash_rice() --> taste_rice() --> cook_crd() / cook_rcbd() / cook_split() --> plot_cooked()
  (ซาวข้าว)      (ชิมข้าว)              (หุงข้าว)                           (จัดจาน)
```

---

## ติดตั้งแพ็กเกจ (Installation)

```{r, eval=FALSE}
# จาก GitHub
# install.packages("devtools")
devtools::install_github("kanthjs/KhaoSuay")
```

```{r}
library(khaosuay)
```

---

## ตัวอย่างแบบเต็ม: วิเคราะห์ CRD (Quick Start)

สมมติเรามีข้อมูลผลผลิตข้าว 4 สายพันธุ์ ทดลองแบบ CRD 4 ซ้ำ:

```{r}
# สร้างข้อมูลตัวอย่าง
set.seed(123)
rice_data <- data.frame(
  variety = rep(c("KDML105", "RD41", "RD57", "PTT1"), each = 4),
  rep     = rep(1:4, times = 4),
  yield   = c(
    rnorm(4, mean = 650, sd = 30),
    rnorm(4, mean = 580, sd = 25),
    rnorm(4, mean = 710, sd = 35),
    rnorm(4, mean = 620, sd = 28)
  )
)
head(rice_data)
```

### ขั้นตอนที่ 1: `wash_rice()` --- ซาวข้าว ทำความสะอาดข้อมูล

```{r}
washed <- wash_rice(
  data          = rice_data,
  treatment_col = "variety",
  rep_col       = "rep",
  design_check  = TRUE
)
```

ดูผลการซาวข้าว:

```{r}
print(washed)
```

ข้อมูลที่สะอาดแล้วอยู่ใน `washed$data` และสามารถดูรายละเอียดเพิ่มเติมได้ที่ `washed$report` (สรุปผลทุกขั้นตอน) และ `washed$flagged` (แถวที่ถูก flag)

### ขั้นตอนที่ 2: `taste_rice()` --- ชิมข้าว เช็คข้อมูลก่อนหุง

```{r, fig.show='hide'}
tasted <- taste_rice(
  data      = washed,
  response  = "yield",
  treatment = "variety",
  mode      = "both"
)
print(tasted)
```

ฟังก์ชันจะบอกชัดเจนว่าข้อมูลชุดนี้:

- **Normal + Equal Variance** &rarr; ใช้ ANOVA (Parametric) ได้
- **Normal + Unequal Variance** &rarr; ใช้ Welch's ANOVA
- **Non-normal** &rarr; ใช้ Kruskal-Wallis (Non-parametric)

### ขั้นตอนที่ 3: `cook_crd()` --- หุงข้าว วิเคราะห์สถิติ

```{r}
cooked <- cook_crd(
  data      = washed,
  response  = "yield",
  treatment = "variety",
  tasted    = tasted
)
```

ดูตาราง Summary:

```{r}
cooked$results$yield$summary_table
```

### ขั้นตอนที่ 4: `plot_cooked()` --- จัดจาน สร้างกราฟ

```{r, fig.width=7, fig.height=5}
plot_cooked(
  cooked       = cooked,
  response     = "yield",
  y_label      = "Yield (kg/rai)",
  x_label      = "Rice Variety",
  show_letters = TRUE
)
```

---

## สิ่งที่แต่ละฟังก์ชันทำให้อัตโนมัติ

### `wash_rice()` ซาวข้าว

- ปรับชื่อคอลัมน์ให้เป็นมาตรฐาน (lowercase, ลบช่องว่างส่วนเกิน)
- **Smart Alias Dictionary** จับคู่ชื่อคอลัมน์ภาษาไทย/อังกฤษ เช่น "สายพันธุ์" &rarr; treatment
- แปลง empty string &rarr; NA
- แปลงคอลัมน์ที่ควรเป็นตัวเลข (character &rarr; numeric)
- แปลงคอลัมน์ที่ควรเป็น factor อัตโนมัติ
- ตรวจจับ outlier (IQR หรือ z-score)
- ตรวจจับค่าติดลบ ค่าซ้ำ ค่านอกพิสัย
- ตรวจสอบความสมดุลของแผนการทดลอง (`design_check = TRUE`)
- ตรวจสอบพิกัด GPS (ถ้ามี)

### `taste_rice()` ชิมข้าว

- ทดสอบ Normality ด้วย Shapiro-Wilk test
- ทดสอบ Homogeneity of Variance ด้วย Brown-Forsythe (Levene's) test
- รองรับ 3 โหมด: `"quick"` (raw data), `"model"` (residuals), `"both"`
- รองรับ Single Factor และ Factorial design
- แสดง Diagnostic plots (QQ plot, Boxplot, Residuals vs Fitted)
- สรุปผลเป็นคำแนะนำที่ชัดเจน

### `cook_crd()` / `cook_rcbd()` / `cook_split()`

- เลือก Parametric หรือ Non-parametric อัตโนมัติจาก `taste_rice()`
- **Parametric**: Fisher's ANOVA &rarr; Post-hoc (Tukey / LSD / Duncan)
- **Non-parametric**: Kruskal-Wallis &rarr; Dunn's test
- คำนวณ CV%, MSE, Summary table พร้อม group letters (a, b, c)
- `cook_split()` แยก error term ถูกต้องตาม main-plot / sub-plot

### `plot_cooked()` จัดจาน

- เลือก Bar graph หรือ Boxplot อัตโนมัติตามจำนวนซ้ำ
- ใส่ตัวอักษรทางสถิติ (a, b, c) อัตโนมัติ
- รองรับ Colorblind-friendly palette (viridis, grey, set2)
- สไตล์ Publication-ready (พื้นขาว ไม่มี gridlines)
- บันทึกเป็นไฟล์ได้ (`save_path`)

---

## แผนการทดลองที่รองรับ

| แผนการทดลอง | ฟังก์ชัน | ลักษณะ |
|-------------|----------|--------|
| CRD | `cook_crd()` | Single factor หรือ Factorial |
| RCBD | `cook_rcbd()` | Single factor หรือ Factorial in RCBD |
| Split-plot | `cook_split()` | Main-plot + Sub-plot + Block |

ดูรายละเอียดและตัวอย่างเพิ่มเติมได้ที่:

- [การซาวข้าวและชิมข้าว](wash-and-taste.html) --- `wash_rice()` + `taste_rice()` อย่างละเอียด
- [การหุงข้าว: CRD, RCBD, Split-plot](cooking-designs.html) --- เปรียบเทียบทั้ง 3 แผนการทดลอง
- [การจัดจาน: สร้างกราฟสวยงาม](plotting-results.html) --- ปรับแต่ง `plot_cooked()` แบบต่าง ๆ
