---
title: "การจัดจาน: สร้างกราฟ Publication-Ready ด้วย plot_cooked()"
output: rmarkdown::html_vignette
vignette: >
  %\VignetteIndexEntry{การจัดจาน: สร้างกราฟ Publication-Ready ด้วย plot_cooked()}
  %\VignetteEngine{knitr::rmarkdown}
  %\VignetteEncoding{UTF-8}
---

```{r, include = FALSE}
knitr::opts_chunk$set(
  collapse = TRUE,
  comment = "#>",
  fig.width = 7,
  fig.height = 5
)
```

```{r}
library(khaosuay)
```

## ภาพรวม

`plot_cooked()` รับผลจาก `cook_crd()` / `cook_rcbd()` / `cook_split()` แล้วสร้างกราฟ publication-ready อัตโนมัติ พร้อมคุณสมบัติ:

- เลือก **Bar graph** หรือ **Boxplot** อัตโนมัติตามจำนวนซ้ำ
- ใส่ **ตัวอักษรทางสถิติ** (a, b, c) จาก post-hoc อัตโนมัติ
- แสดง **จุดข้อมูลดิบ** (jitter points) ซ้อนบนกราฟ
- แสดง **Error bar** (SE หรือ SD)
- สไตล์สำหรับ **วารสารวิชาการ** (พื้นขาว ไม่มี gridlines เส้นแกนชัดเจน)
- รองรับ **Colorblind-friendly palette** (viridis, grey, set2)

---

## เตรียมข้อมูลตัวอย่าง

```{r}
set.seed(123)
rice_data <- data.frame(
  variety = rep(c("KDML105", "RD41", "RD57", "PTT1"), each = 4),
  rep     = rep(1:4, times = 4),
  yield   = c(
    rnorm(4, 650, 30), rnorm(4, 580, 25),
    rnorm(4, 710, 35), rnorm(4, 620, 28)
  ),
  height  = c(
    rnorm(4, 120, 5), rnorm(4, 110, 6),
    rnorm(4, 130, 4), rnorm(4, 115, 7)
  )
)

washed <- wash_rice(rice_data, treatment_col = "variety", rep_col = "rep",
                    verbose = FALSE)
tasted <- taste_rice(washed, response = c("yield", "height"),
                     treatment = "variety",
                     mode = "both", plot = FALSE, verbose = FALSE)
cooked <- cook_crd(washed, response = c("yield", "height"),
                   treatment = "variety", tasted = tasted, verbose = FALSE)
```

---

## การใช้งานพื้นฐาน

### Plot ทุกตัวแปร

```{r, fig.width=7, fig.height=5}
plot_cooked(cooked)
```

### Plot เฉพาะตัวแปรที่ต้องการ

```{r, fig.width=7, fig.height=5}
plot_cooked(cooked, response = "yield")
```

---

## ปรับแต่ง Labels

```{r, fig.width=7, fig.height=5}
plot_cooked(
  cooked,
  response = "yield",
  y_label  = "Grain Yield (kg/rai)",
  x_label  = "Rice Variety",
  title    = "Yield Comparison Among Rice Varieties"
)
```

---

## เลือกประเภทกราฟ

### อัตโนมัติ (auto)

`plot_type = "auto"` (ค่าเริ่มต้น) จะเลือกตามจำนวนซ้ำ:

- **n per group <= 4** &rarr; Bar graph + Error bar + Jitter points
- **n per group > 4** &rarr; Boxplot + Jitter points + Mean dot

### บังคับ Bar graph

```{r, fig.width=7, fig.height=5}
plot_cooked(cooked, response = "yield", plot_type = "bar")
```

### บังคับ Boxplot

```{r, fig.width=7, fig.height=5}
plot_cooked(cooked, response = "yield", plot_type = "box")
```

สังเกตว่า Boxplot จะมี **จุดแดง (diamond)** แสดงค่าเฉลี่ย

---

## เปลี่ยน Palette

### Viridis (default) --- Colorblind-friendly

```{r, fig.width=7, fig.height=5}
plot_cooked(cooked, response = "yield", palette = "viridis")
```

### Grey --- สำหรับพิมพ์ขาวดำ

```{r, fig.width=7, fig.height=5}
plot_cooked(cooked, response = "yield", palette = "grey")
```

### Set2 --- สีสดใส

```{r, fig.width=7, fig.height=5}
plot_cooked(cooked, response = "yield", palette = "set2")
```

---

## Error Bar: SE vs SD

```{r, fig.width=7, fig.height=5}
# Standard Error (default)
plot_cooked(cooked, response = "yield", error_type = "se")
```

```{r, fig.width=7, fig.height=5}
# Standard Deviation
plot_cooked(cooked, response = "yield", error_type = "sd")
```

---

## ซ่อน/แสดงองค์ประกอบ

```{r, fig.width=7, fig.height=5}
# ซ่อนจุดข้อมูลดิบ
plot_cooked(cooked, response = "yield", show_points = FALSE)
```

```{r, fig.width=7, fig.height=5}
# ซ่อนตัวอักษรทางสถิติ
plot_cooked(cooked, response = "yield", show_letters = FALSE)
```

---

## ปรับขนาดต่าง ๆ

```{r, eval=FALSE}
plot_cooked(
  cooked,
  response     = "yield",
  font_size    = 14,       # ขนาดฟอนต์พื้นฐาน
  bar_width    = 0.7,      # ความกว้างแท่ง
  point_size   = 3,        # ขนาดจุด jitter
  jitter_width = 0.1,      # ความกว้างการกระจายจุด
  letter_size  = 5,        # ขนาดตัวอักษร a,b,c
  letter_nudge = 10        # ระยะยกตัวอักษร (หน่วยเดียวกับ Y axis)
)
```

---

## บันทึกเป็นไฟล์

```{r, eval=FALSE}
# บันทึกเป็น PNG
plot_cooked(
  cooked,
  response    = "yield",
  save_path   = "figures/yield_comparison.png",
  save_width  = 7,      # inch
  save_height = 5,      # inch
  save_dpi    = 300      # resolution
)

# ถ้ามีหลาย response จะต่อชื่อไฟล์อัตโนมัติ
# เช่น figures/results_yield.png, figures/results_height.png
plot_cooked(cooked, save_path = "figures/results.png")
```

---

## กราฟสำหรับ Split-plot / Factorial

เมื่อใช้กับ factorial หรือ split-plot กราฟจะแสดงแบบ grouped:

- แกน X = ปัจจัยที่ 1 (main-plot หรือ factor แรก)
- สี (fill) = ปัจจัยที่ 2 (sub-plot หรือ factor ที่สอง)

```{r}
set.seed(456)
split_data <- data.frame(
  variety    = rep(rep(c("V1", "V2"), each = 3), 4),
  fertilizer = rep(c("N0", "N50", "N100"), times = 8),
  rep        = rep(1:4, each = 6),
  yield      = rnorm(24, mean = rep(c(450,500,550, 480,560,620), 4), sd = 20)
)

washed_s <- wash_rice(split_data, verbose = FALSE)
tasted_s <- taste_rice(washed_s, response = "yield",
                       treatment = c("variety", "fertilizer"),
                       block = "rep", mode = "both", plot = FALSE,
                       verbose = FALSE)

cooked_s <- cook_split(washed_s, response = "yield",
                       main_plot = "variety", sub_plot = "fertilizer",
                       block = "rep", tasted = tasted_s, verbose = FALSE)
```

```{r, fig.width=7, fig.height=5}
plot_cooked(
  cooked_s,
  response = "yield",
  y_label  = "Yield (kg/rai)",
  x_label  = "Variety"
)
```

สังเกตว่ากราฟจะแสดง:

- **CV(a)** (main-plot CV%) และ **CV(b)** (sub-plot CV%) ที่มุมขวาบน
- ตัวอักษรทางสถิติจาก interaction post-hoc (ถ้า interaction significant)

---

## ใช้ ggplot object ต่อยอด

`plot_cooked()` คืน list ของ ggplot objects (invisible) ที่คุณสามารถปรับแต่งเพิ่มเติมได้:

```{r, fig.width=7, fig.height=5}
plots <- plot_cooked(cooked, response = c("yield", "height"))
```

```{r, eval=FALSE}
# ปรับแต่งเพิ่มเติมด้วย ggplot2
library(ggplot2)
plots$yield + labs(caption = "Data from 2024 field trial")
```


---

## สรุปพารามิเตอร์ทั้งหมด

| พารามิเตอร์ | ค่าเริ่มต้น | คำอธิบาย |
|-------------|-----------|---------|
| `cooked` | (required) | cooked_rice object |
| `response` | ทุกตัวแปร | เลือก response ที่จะ plot |
| `plot_type` | `"auto"` | `"auto"`, `"bar"`, `"box"` |
| `show_points` | `TRUE` | แสดงจุดข้อมูลดิบ |
| `show_letters` | `TRUE` | แสดง a, b, c |
| `error_type` | `"se"` | `"se"` หรือ `"sd"` |
| `palette` | `"viridis"` | `"viridis"`, `"grey"`, `"set2"` |
| `y_label` | ชื่อ response | ชื่อแกน Y |
| `x_label` | ชื่อ treatment | ชื่อแกน X |
| `title` | ไม่มี | ชื่อกราฟ |
| `font_size` | `12` | ขนาดฟอนต์พื้นฐาน |
| `save_path` | `NULL` | path สำหรับบันทึกไฟล์ |
| `save_dpi` | `300` | resolution ของไฟล์ |
