---
title: "ซาวข้าวและชิมข้าว: ทำความสะอาดและตรวจสอบข้อมูล"
output: rmarkdown::html_vignette
vignette: >
  %\VignetteIndexEntry{ซาวข้าวและชิมข้าว: ทำความสะอาดและตรวจสอบข้อมูล}
  %\VignetteEngine{knitr::rmarkdown}
  %\VignetteEncoding{UTF-8}
---

```{r, include = FALSE}
knitr::opts_chunk$set(
  collapse = TRUE,
  comment = "#>",
  fig.width = 7,
  fig.height = 5
)
```

```{r}
library(khaosuay)
```

## ทำไมต้องซาวข้าว? (Why wash_rice?)

ข้อมูลจากแปลงทดลองทางการเกษตรมักมีปัญหาหลายอย่าง:

- ชื่อคอลัมน์ไม่สม่ำเสมอ (ภาษาไทย/อังกฤษ ตัวพิมพ์ใหญ่/เล็ก)
- ค่าว่าง (empty string) ที่ไม่ใช่ NA
- ตัวเลขถูกเก็บเป็น character (เช่น มีเครื่องหมาย comma)
- ค่าผิดปกติ (outlier) จากการคีย์ข้อมูลผิด
- แผนการทดลองไม่สมดุล (missing combinations)

`wash_rice()` จัดการปัญหาเหล่านี้อัตโนมัติ แต่ **ไม่ลบหรือแก้ไขข้อมูลดิบ** โดยตรง --- เพียงแต่ **แจ้งเตือนและ flag** ให้คุณพิจารณาก่อนตัดสินใจ

---

## ตัวอย่าง: ข้อมูลที่มีปัญหาหลายจุด

```{r}
# สร้างข้อมูลที่มี "ปัญหา" หลายจุด
messy_data <- data.frame(
  Variety  = c("KDML105", "KDML105", "RD41", "RD41", "RD57", "RD57",
               "KDML105", "KDML105", "RD41", "RD41", "RD57", "RD57"),
  Rep      = c(1, 2, 1, 2, 1, 2, 3, 4, 3, 4, 3, 4),
  Yield    = c(650, 680, 590, 610, 720, 700, 660, 640, 600, 585, 710, 695),
  Height   = c(120, 125, 110, 115, 130, 128, 122, 118, 112, 108, 132, -5),
  stringsAsFactors = FALSE
)
messy_data
```

### การซาวข้าวแบบพื้นฐาน

```{r}
washed <- wash_rice(messy_data, treatment_col = "Variety", rep_col = "Rep")
```

### ดูผลลัพธ์

```{r}
# ข้อมูลที่สะอาดแล้ว
washed$data

# ดูว่าคอลัมน์ถูก map อย่างไร
washed$column_map

# ดูแถวที่ถูก flag
washed$flagged
```

---

## พารามิเตอร์สำคัญของ wash_rice()

### กำหนดพิสัยที่ยอมรับ (valid_ranges)

```{r}
washed2 <- wash_rice(
  messy_data,
  treatment_col = "Variety",
  rep_col       = "Rep",
  valid_ranges  = list(yield = c(0, 1500), height = c(0, 200)),
  design_check  = TRUE
)
```

เมื่อกำหนด `valid_ranges` ค่าที่อยู่นอกพิสัยจะถูก flag แต่ไม่ถูกลบออก ให้คุณกลับไปตรวจสอบข้อมูลดิบเอง

### เปลี่ยนวิธีตรวจ Outlier

```{r, eval=FALSE}
# ใช้ z-score แทน IQR
washed3 <- wash_rice(messy_data,
  outlier_method    = "zscore",
  outlier_threshold = 3
)

# ปิดการตรวจ outlier
washed4 <- wash_rice(messy_data, outlier_method = "none")
```

### Smart Alias Dictionary

`wash_rice()` มี dictionary ที่จับคู่ชื่อคอลัมน์ภาษาไทย/อังกฤษอัตโนมัติ:

| Role | ชื่อที่รองรับ |
|------|-------------|
| Treatment | treatment, trt, variety, var, genotype, gen, entry, line, cultivar, cv, สายพันธุ์, กรรมวิธี, พันธุ์, สูตร, ทรีทเมนต์ |
| Rep/Block | rep, block, blk, replication, replicate, r, ซ้ำ, บล็อก, กลุ่ม |

สามารถเพิ่มเองผ่าน `custom_aliases`:

```{r, eval=FALSE}
washed5 <- wash_rice(
  data = my_data,
  custom_aliases = list(
    treatment = c("formula", "fungicide"),
    rep       = c("set", "round")
  )
)
```

---

## ทำไมต้องชิมข้าว? (Why taste_rice?)

ก่อนจะ "หุงข้าว" (วิเคราะห์สถิติ) เราต้องรู้ก่อนว่าข้อมูลมีลักษณะเป็นอย่างไร เพื่อเลือกสถิติที่เหมาะสม:

| ลักษณะข้อมูล | ผลการชิม | สถิติที่ควรใช้ |
|-------------|----------|--------------|
| Normal + Equal Variance | Parametric | ANOVA + Tukey HSD |
| Normal + Unequal Variance | Welch | Welch's ANOVA + Games-Howell |
| Non-normal | Non-parametric | Kruskal-Wallis + Dunn's test |

`taste_rice()` ทดสอบให้อัตโนมัติ และส่งคำตอบนี้ให้ `cook_*()` เลือกสถิติที่ถูกต้อง

---

## ตัวอย่าง: ชิมข้าวแบบต่าง ๆ

### Quick mode: ตรวจจาก raw data

```{r, fig.show='hide'}
set.seed(42)
trial_data <- data.frame(
  variety = rep(c("A", "B", "C", "D"), each = 5),
  rep     = rep(1:5, times = 4),
  yield   = c(
    rnorm(5, 600, 30), rnorm(5, 550, 25),
    rnorm(5, 680, 35), rnorm(5, 590, 20)
  )
)

washed <- wash_rice(trial_data, treatment_col = "variety", rep_col = "rep",
                    verbose = FALSE)

tasted_quick <- taste_rice(washed, response = "yield", treatment = "variety",
                           mode = "quick", plot = FALSE, verbose = FALSE)
print(tasted_quick)
```

### Model mode: ตรวจจาก residuals ของ ANOVA model

```{r, fig.show='hide'}
tasted_model <- taste_rice(washed, response = "yield", treatment = "variety",
                           mode = "model", plot = FALSE, verbose = FALSE)
print(tasted_model)
```

### Both mode (แนะนำ): ตรวจทั้ง raw data และ residuals

```{r, fig.show='hide'}
tasted_both <- taste_rice(washed, response = "yield", treatment = "variety",
                          mode = "both", plot = FALSE, verbose = FALSE)
print(tasted_both)
```

**หมายเหตุ:** เมื่อใช้ `mode = "both"` ผลจาก residuals (model) จะถูกใช้เป็นผลสุดท้าย เพราะเป็นวิธีที่ถูกต้องกว่าทางสถิติ

---

## ชิมข้าวหลายตัวแปรพร้อมกัน

```{r, fig.show='hide'}
trial_data$height <- c(
  rnorm(5, 120, 5), rnorm(5, 115, 8),
  rnorm(5, 130, 6), rnorm(5, 118, 4)
)

washed <- wash_rice(trial_data, treatment_col = "variety", rep_col = "rep",
                    verbose = FALSE)

tasted_multi <- taste_rice(
  washed,
  response  = c("yield", "height"),
  treatment = "variety",
  mode      = "both",
  plot      = FALSE,
  verbose   = FALSE
)
print(tasted_multi)
```

ฟังก์ชันจะตรวจทุกตัวแปรที่ระบุ และบอกคำแนะนำแยกรายตัว ผลนี้ส่งต่อไปยัง `cook_*()` ได้ทันที เพื่อให้แต่ละตัวแปรถูกวิเคราะห์ด้วยสถิติที่ถูกต้อง

---

## ชิมข้าวสำหรับ RCBD (มี Block)

```{r, fig.show='hide'}
tasted_rcbd <- taste_rice(
  washed,
  response  = "yield",
  treatment = "variety",
  block     = "rep",
  mode      = "both",
  plot      = FALSE,
  verbose   = FALSE
)
print(tasted_rcbd)
```

เมื่อระบุ `block` ฟังก์ชันจะรวม block เข้าไปใน model สำหรับการตรวจ residuals

---

## สรุป Workflow ขั้นตอนที่ 1-2

```{r, eval=FALSE}
# ขั้นตอนที่ 1: ซาวข้าว
washed <- wash_rice(
  data          = raw_data,
  treatment_col = "variety",
  rep_col       = "rep",
  valid_ranges  = list(yield = c(0, 1500)),
  design_check  = TRUE
)

# ตรวจสอบ flagged rows -> กลับไปแก้ไขข้อมูลดิบถ้าจำเป็น
washed$flagged

# ขั้นตอนที่ 2: ชิมข้าว
tasted <- taste_rice(
  data      = washed,
  response  = c("yield", "height"),
  treatment = "variety",
  mode      = "both"
)

# ดูคำแนะนำ
tasted$verdict

# พร้อมส่งต่อไป cook_crd() / cook_rcbd() / cook_split()
```
